臺灣高等法院民事判決　　　　　　　　96年度勞上易字第83號
　　上　訴　人　建碁股份有限公司
　　法定代理人　甲○○
　　訴訟代理人　劉志鵬律師
　　　　　　　　陳文靜律師
　　被　上訴人　丙○○
　　　　　　　　乙○○
　　訴訟代理人　張昱裕律師
上列當事人間給付資遣費事件，上訴人對於中華民國96年5 月31
日臺灣桃園地方法院95年度勞訴字第35號第一審判決提起上訴，
經本院於96年10月3日言詞辯論終結，判決如下：
    主  文
上訴駁回。
第二審訴訟費用由上訴人負擔。
    事實及理由
一、被上訴人主張：被上訴人丙○○、乙○○分別於76年6月2日
    、83 年8月29日起受僱於上訴人，依序任職桃園龍潭廠「策
    略製造服務事業部」之採購部、業務部。詎上訴人未徵得被
    上訴人同意，竟於95 年1月3日下午4時10分趁被上訴人請假
    之際，突以電子郵件逕行發布系爭調職命令，要求被上訴人
    於翌日上午至台北南港廠向「資材暨運籌處」之零組件資源
    開發部、資材整合一部報到。上訴人可預見被上訴人於95年
    1月4日銷假上班後才得以收受系爭調職命令，無法準時報到
    ，而需面臨曠職或除名之處罰，調職動機不當；且上訴人知
    悉被上訴人於95年1月3日請假係至桃園縣政府人力資源與勞
    動局尋求協助，竟於該日下班前發出調職命令，實係隱含懲
    戒處罰之惡意，則上訴人之調動不合法。上訴人將被上訴人
    調職前，上訴人之員工高玉明雖於94年11月間與被上訴人丙
    ○○會談，徵詢是否能赴台北上班，已經被上訴人丙○○當
    場拒絕；而被上訴人乙○○之主管雖曾告以調至台北擔任出
    貨工作需要較佳之外語能力，被上訴人乙○○亦表示非其能
    力所及。上訴人於同年11月18日上訴人雖曾召開說明會，惟
    就與會員工所提調職疑慮均未詳加解釋，說明會徒具形式，
    邇後上訴人未再給予任何調職訊息。而上訴人所發系爭調職
    命令事前未徵得被上訴人之同意，亦違反上訴人以資遣方式
    安置桃園廠員工之政策，且僅抽象提及伊未來從事職務之空
    泛名稱，上訴人並未舉證證明調動後之工作為上訴人經營所
    必需，且為被上訴人之體能及技術所可勝任。又上訴人僅提
    供為期1年、每月3,000元之轉勤津貼， 然1年後不再提供，
    復未提供如宿舍、房屋租金補助、自行開車者補貼加油費用
    等必要協助， 則上訴人提供之1年短期限期津貼與被上訴人
    每日額外耗費4小時之通勤勞頓、 家庭生活之犧牲顯不相當
    ，已生實質減薪之效果，係對勞動條件之不利變更。上訴人
    之調動，違反兩造之勞動契約、雇主調動勞工之五大原則及
    民法第148條規定，屬權利之濫用，被上訴人因而於95年1月
    4日依勞動基準法（下稱勞基法）第14條第6款規定，以郵局
    存證信函通知上訴人所為違反兩造勞動契約與勞工法令，損
    害權益，終止被上訴人與上訴人間之勞動契約，並請求依法
    給付資遣費，該存證信函已於同年1月5日送達上訴人，惟未
    獲置理。被上訴人丙○○受雇期間為18年8 月，選擇適用勞
    動基準法之舊制退休，平均工資為37,300元，則依勞基法第
    14條第4項準用同法第17條，資遣費為696,266元。另被上訴
    人乙○○選擇適用勞工退休金條例之新制，平均工資為
    29,900元，自83年8月至94年6月止，依勞基法第17條規定得
    請求資遣費326,408元；自94年7月起至95年1月5日止依勞工
    退休金條例第12條規定得請求資遣費7,741元，合計為
    334,149元。爰依勞基法第14條第4項、第17條規定，請求判
    令：上訴人應給付被上訴人丙○○696,266元、乙○○
    334,149元及均自起訴狀繕本送達翌日起算之法定利息等情
    。
    原審判決被上訴人全部勝訴，並諭知兩造准免假執行之擔保
    金額。
    被上訴人於本審聲明：上訴駁回。
二、上訴人則以：(一)兩造間並未約定工作場所限於桃園龍潭廠，
    關於勞工之調動，依人事管理規則10.1規定：「本公司因業
    務需要，在未違反勞動契約原則，得隨時遷調員工之工作或
    職務與服務地點」，是上訴人自得對被上訴人之職務內容或
    工作地點進行調動。(二)上訴人自93年間起因營收衰退，發生
    虧損，94年間乃決定停止龍潭廠生產線之營運，僅保留維修
    服務部門員工，其餘非生產線員工則擬配合業務發展調至台
    北南港總辦公區，至於意願不高欲留在桃竹地區工作之員工
    ，亦盡量為其等洽詢轉職至關係企業之機會。此次係基於企
    業整體經營策略之考量，將「策略製造服務事業部」之專業
    人員自桃園龍潭廠調動至台北總辦公區，並非單獨針對被上
    訴人所為，其等主張系爭調職命令隱含懲戒目的，純屬子虛
    烏有。實際上，上訴人自94年9 月起數次與同仁溝通調職乙
    事，被上訴人於同年12月中旬在龍潭廠已無業務可進行，則
    被上訴人對於調職一事當有預期及心理準備，上訴人於95年
    1月1日組織調整後隨即於同年月3日發布系爭調職命令， 並
    非匆促。上訴人於95年1月3日發出系爭調職命令時，只知被
    上訴人請「特休」假、請假事由為「辦事」，並不知悉被上
    訴人係辦理何事，且為避免被上訴人漏未獲知調職訊息，被
    上訴人之人事主管尚親自致電，被上訴人竟主張全然不知將
    被調職，並非實情。(三)通勤時間對個人家庭生活是否造成犧
    牲，不應以個別勞工為基準，而應依社會一般通念是否難以
    忍受來判斷。從桃園龍潭廠至台北南港所需通勤時間，依交
    通車時間顯示單程為1小時， 且目前交通車可由搭乘者協商
    於6時許發車， 是本件調職之通勤時間，尚在社會一般通念
    所能忍受之範圍。(四)依上訴人「不同辦公區調任津貼核給要
    點」第3.2條第2項規定，上訴人因調職所為之補助雖有數種
    ，惟需擇一為之，本件調職上訴人依上開「不同辦公區調任
    津貼核給要點」給予調職者3,000元轉勤津貼， 則上訴人毋
    庸再提供其他補助。(五)被上訴人於調職後從事之工作內容與
    前相同，均係其等於龍潭廠負責過之業務，為其等技術及體
    能所能勝任，上訴人未變更被上訴人之薪資、伙食津貼給付
    。至於被上訴人主張之午餐補助乃福利事項，隨時可能調整
    或取消，非兩造約定之勞動條件，是否設置員工餐廳端視各
    廠區之需求及條件而定，況員工如未到員工餐廳用餐，上訴
    人並不補貼任何費用。(六)系爭調職命令符合內政部74年9 月
    5 日發布之雇主調動勞工之五項原則，無權利濫用情形，被
    上訴人引勞基法第14條第1項第6款規定終止勞動契約，據以
    請求資遣費，於法未合等語抗辯，聲明：(一)原判決廢棄。
    (二)被上訴人第一審之訴及假執行之聲請均駁回。
三、兩造不爭執之事實：
  (一)被上訴人丙○○自76年6月2日，被上訴人乙○○自83 年8月
    29日起，受僱於宏碁電腦股份有限公司（下稱宏碁公司）；
    於87年4月1日起轉調至上訴人之桃園龍潭廠「策略製造服務
    事業部」之採購部、業務部，上訴人同意承認被上訴人之前
    於宏碁公司之服務年資，有協議書足憑（原審卷第51、53頁
    ）。
  (二)上訴人於95年1月3日下午4時10 分以電子郵件發布調職命令
    ：將被上訴人丙○○調至台北南港辦公區之「資材暨運籌處
    」零組件資源開發部，被上訴人乙○○調至台北南港辦公區
    之「資材暨運籌處」之資材整合一部，調職命令自同年月4
    日生效，有該電子郵件在卷（原審卷第6頁）。
  (三)被上訴人於95年1月4日以：上訴人違法調動工作地點，違反
    勞動契約及勞工法令，有損勞工權益為由，依勞基法第14條
    第1項第6款規定終止兩造間勞動契約，請求上訴人給付資遣
    費，上訴人於翌日即95年1月5日收受送達等情，有該存證信
    函可稽（原審卷第8頁）， 並為上訴人所不爭執（原審卷第
    106頁）。
  (四)被上訴人依勞基法第14條第1項第6款規定終止勞動契約為有
    理由者，則有關被上訴人主張渠等之平均工資、年資及得請
    求之資遣費金額，上訴人均不爭執（本院卷第24頁）。
四、本件爭點在於：
  (一)上訴人於95年1月3日發布調動被上訴人工作地點及職務之命
    令，有無違反誠信原則、權利濫用之情事？
  (二)被上訴人於95年1月4日發函依勞動基準法第14條第1項第6款
    規定不經預告終止兩造勞動契約，有無理由？
五、上訴人於95年1月3日發布調動被上訴人工作地點及職務之命
    令，有無違反誠信原則、權利濫用之情事？
  (一)按近代勞動關係之理念，均認為勞資雙方權利義務關係之成
    立，必須基於勞動契約之合意，而雇主之勞動力處分權，也
    必須經由勞工自由意思之媒介始有可能發生，是雇主對勞工
    得為調職命令之依據，必須由勞動契約訂定後所取得之勞動
    力處分權決定。依勞動基準法施行細則第7條第1款規定：「
    工作場所及應從事之工作有關事項，應於勞動契約內訂定之
    」，可知：工作場所及工作內容，為勞動契約之要素，必須
    由勞資雙方合意特定。
  (二)查兩造並未就渠等間之勞動關係訂立書面契約，惟在現代勞
    動關係中，雇主就工作場所、內容、方式等應注意事項，及
    受僱人之差勤、退休、撫恤及資遣等各種工作條件，通常訂
    有共通適用之工作規則，俾受僱人一體遵循，該工作規則除
    違反法律強制規定或團體協商外，當然成為勞動契約內容之
    一部。而工作規則中訂有勞工須遵守雇主調職命令之條款者
    ，應認勞工在訂定勞動契約時，已有接受雇主調職之默示合
    意。依上訴人公布之人事管理規則第10.1條規定：「本公司
    因業務需要，在未違反勞動契約原則，得隨時遷調員工之工
    作或職務與服務地點」（原審卷第63頁），可見依兩造間之
    工作規則約定，被上訴人同意上訴人有調動被上訴人之職務
    與服務地點之處分權。
    至於被上訴人提出上訴人公布之「調動處理原則」 第4點規
    定：「當已取得調動之共識，應由調入單位主管至人事單位
    填寫員工調動單，並協助完成職務調動程序」云云（原審卷
    第70頁），係指上訴人各單位如因求才而提出員工調動申請
    時，應徵詢當事人（員工）所屬主管及人事單位之意見，並
    得到該主管之同意而言，非指應得員工之同意而言，此與同
    原則第2點：「求才單位主管於提出員工調動申請前， 應先
    徵詢當事人所屬主管之意見；同時向人事單位徵詢及建議」
    、第3點： 「尚未得到當事人所屬主管之同意及完成相關調
    動程序前，求才單位主管應避免向當事人過多承諾」等規定
    併同觀察即明。是被上訴人主張：上訴人調動其等服務地點
    ，須得其等同意云云，應非可採。
  (三)但權利之行使，不得違反公共利益，或以損害他人為主要目
    的；行使權利，履行義務，應依誠實及信用方法，民法第14
    8條定有明文。雇主為調職命令時，權限不能無限擴張， 而
    應受到上開誠信原則之限制，通說認為雇主對於勞工之調職
    處分權應受到權利濫用禁止之規範，以避免雇主利用調職手
    段懲戒或報復勞工，保障勞工之權益。為判斷雇主之調職命
    令有無權利濫用，內政部74 年9 月5日發布之74台內勞字第
    328433號函揭示五原則：(1)基於企業經營上所必需；(2)不得
    違反勞動契約；(3)對勞工薪資及其他勞動條件，未作不利之
    變更；(4)調動後工作與原有工作性質為其體能及技術所可勝
    任；(5)調動工作地點過遠，雇主應予以必要之協助」，供作
    具體判斷勞資雙方權益之具體化基準，即就雇主之企業上必
    要有利性與勞工因調職蒙受之不利益進行比較衡量。
  (四)茲依上開五原則進行兩造間利益之衡量：
    1.上訴人調職之必要性：
      (1)被上訴人主張：上訴人發出系爭調職命令係隱含懲戒之
        惡意云云。上訴人則辯稱：其自93年間起因營收衰退，
        發生虧損，94年間乃決定調整經營策略，停止龍潭廠生
        產線之營運，僅保留維修服務部門員工，其餘非生產線
        員工則擬配合業務發展調至台北南港總辦公區，其為系
        爭調職命令有其經營上之必要性等情，業據提出上訴人
        數次發布之重大訊息及策略調整公告等件為證（原審卷
        第55-58頁）。
      (2)查上訴人於93年全年度之稅前虧損15.9億元，因而於94
        年1月間決定將 桃園龍潭廠朝專業小量多樣化生產製造
        模式發展；然至94年上半年度稅後淨損仍達6.05億元，
        再停止龍潭廠之生產線，將原來「策略製造服務事業部
        」縮編調整為 「製造技術資源中心」， 負責 Product
        Transition與提供客戶組裝技術移轉服務，組織設置於
        台北，組織及人員之調整自95年1月1日生效，此有上訴
        人發布之重大訊息及策略調整公告可參 （原審卷第55-
        58頁）。而被上訴人亦承認：於94年11月間主管高玉明
        已與被上訴人丙○○會談至台北上班之事宜，被上訴人
        乙○○告知調至台北工作需要良好英文能力一節；且被
        上訴人於94年12月中旬在桃園龍潭廠確已無實際業務可
        作等情（原審卷第94、137頁），綜上堪認： 上訴人因
        業績虧損，因而就公司之經營策略及組織予以調整歸併
        ，遂將被上訴人調職至台北南港辦公區工作，有其企業
        上之必要性。
      (3)又上訴人否認知悉被上訴人於95年1月3日下午請休假辦
        事之真正事由，且斟酌上訴人於調職前之94年11月間即
        已由主管詢問被上訴人至臺北工作之意願及告知所需英
        文能力之事宜，可見上訴人對於將桃園龍潭廠之人員調
        職至臺北早有計畫並予進行，尚無證據證明上訴人係因
        知悉被上訴人前往有關單位尋求協助後，因而起意發布
        系爭調職命令，故被上訴人主張：系爭調職命令有隱含
        懲戒之不當動機一節，尚乏實據。
    2.被上訴人因調職蒙受之不利益：
      (1)本件上訴人發布系爭調職命令，將被上訴人之服務地點
        自桃園龍潭變更為臺北南港辦公區，參之上訴人員工可
        搭乘之交通車時刻表（本院卷第33頁），單趟直達車程
        需1小時， 為被上訴人所不爭執，應可採信。則被上訴
        人不論係自行開車、搭乘客運或火車、交通車，再加計
        準備或候車時間， 單趟通勤時間粗估約1小時10分，即
        因調職致每天上下班之通勤時間增加2小時20分， 將致
        被上訴人之平日作息及家庭生活發生相當變動，而受有
        犧牲生活之不利益，此通勤距離尚難謂不遠，參照上開
        原則，應由上訴人提供必要之協助予以彌補。
      (2)上訴人針對被上訴人之系爭調職，依上訴人公布之「不
        同辦公區調任津貼核給要點」， 自遷調日起以1年為期
        限，給付調任津貼3,000元，業據上訴人陳明， 並提出
        上開要點在卷（原審卷第64頁）。
        被上訴人就此指摘：上訴人就系爭調職僅給付1年、 每
        月3,000元之調任津貼，1年以後即無，等同實質減薪一
        節，上訴人雖抗辯： 迨1年以後再視情況進行協商云云
        。查本件上訴人為系爭調職處分，固有其企業上之必要
        性，已如上述，惟在現代社會併追求勞資雙贏之精神下
        ，非謂上訴人之調職處分即為合法，仍應合併考量被上
        訴人（勞工）之不利益有無受到彌補，二者之利益與不
        利益有無達到均衡；即上訴人在謀求經營有利性之同時
        ，係負有就被上訴人因調職而增加之不利益予以彌補之
        責任與義務。上訴人就調職帶給被上訴人生活犧牲之不
        利益，以每月3,000元之調任津貼補助， 與被上訴人丙
        ○○月薪37,300元、乙○○月薪29,900元作為基準衡量
        ，金額固堪相當。 惟上訴人僅提供1年為期之補助，並
        謂1年後再行協商， 參之上訴人自陳：因營運狀況未改
        善，同批調職之人員洪麗娜、方耀霆自96年1月1日起至
        96年12月31日止，上開調任津貼每月減少為1,500元（
        本院卷第29頁）， 並有通知書為憑（本院卷第43-44頁
        ），則在近來經濟不景氣、上訴人營運未見起色下，上
        訴人於調職時僅言津貼補助1年，再於1年後藉故漸次將
        津貼減少之可能性甚高； 甚或1年後以被上訴人之調職
        已成定局、拒絕與被上訴人洽談津貼補助事宜，亦不無
        可能， 是其所謂：1年後再協商津貼云云，實為托詞，
        應視為其於1 年後對於被上訴人並未具體、確定提供必
        要之協助。斟酌被上訴人之薪資僅在3萬元上下，3,000
        元之離職津貼補助， 比例已占薪資之1/10，非謂不高，
        若於1年後減少或取消此津貼， 自難認為上訴人已就系
        爭離職處分提供必要之協助，被上訴人因而產生系爭調
        職於1年後等同實質減薪之指摘，尚非無據。
    3.承上開說明，上訴人所發系爭調職命令，雖有其企業經營
      之必要性，惟並未就被上訴人因調職而受到之生活不利益
      提供必要之協助，甚且有被上訴人於1 年後會遭實質減薪
      、變更勞動條件之情形，在客觀綜合判斷下，應非屬社會
      一般通念可容忍之合理範圍，因認上訴人之調職命令有違
      反誠信原則之情形。
六、被上訴人於95年1月4日發函，依勞動基準法第14條第1項第6
    款不經預告終止兩造勞動契約，而上訴人已於95年1月5日收
    受，被上訴人之終止勞動契約有無理由？
  (一)按雇主違反勞動契約或勞工法令，致有損害勞工權益之虞者
    ，勞工得不經預告終止契約，勞動基準法第14條第1項第6款
    定有明文。同條第2項亦規定：勞工依前項第6款規定終止契
    約者，應自知悉其情形之日起，30日內為之。
  (二)如上所云，上訴人於95年1月3日發布之系爭調職命令，將被
    上訴人之工作地點自桃園龍潭變更至臺北南港，距離不近，
    對於被上訴人僅提供1年、每月3,000元之津點補助，尚難謂
    就被上訴人因而受到之生活不利益提供必要之協助，此調職
    違反誠信原則，而為不合法。被上訴人因而主張上訴人違反
    勞動契約，渠等權益受到侵害，洵屬有據。是被上訴人依勞
    基法第14條第1項第6款規定，不經預告終止與上訴人間之勞
    動契約，上訴人已於95年1月5日收受被上訴人所為終止契約
    之意思表示，且被上訴人為終止之意思表示未逾法律規定之
    30日除斥期間，應屬合法有效，兩造間之勞動契約於95 年1
    月5日終止。從而，被上訴人依勞基法第14條第4項、第17條
    規定，請求上訴人給付資遣費，應屬正當。而上訴人對於被
    上訴人主張給付之資遣費金額並不爭執，故被上訴人丙○○
    請求上訴人給付資遣費696,266元、 被上訴人乙○○請求上
    訴人給付334,149元， 及均自原審起訴狀繕本送達翌日即95
    年7月20日起算之法定利息，均為有理由，應予准許。
七、綜上所述，被上訴人丙○○請求上訴人給付資遣費 696,266
    元、被上訴人乙○○請求上訴人給付334,149元， 及均自原
    審起訴狀繕本送達翌日即95年7月20 日起算之法定利息，為
    有理由，應予准許。原審判命上訴人如數給付，於法並無不
    合。上訴意旨指摘原判決不當，為無理由，應予駁回。
八、本件結論已臻明確，兩造其餘攻防及舉證核與結論不生影響
    ，爰不再一一論述。
九、據上論結：本件上訴為無理由，依民事訴訟法第449條第1項
    、第78條，判決如主文。
中　　華　　民　　國　　96　　年　　10　　月　　17　　日
　　　　　　　　　勞  工  法  庭
                        審判長法　官  張耀彩
　　　　　　  　　　　　      法　官  盧彥如
　　　　　　　  　　　　      法　官  林金吾
正本係照原本作成。
不得上訴。
中　　華　　民　　國　　96　　年　　10　　月　　17　　日
                              書記官  張淑芳
